【裁判字號】    98,交抗,844
【裁判日期】    980818
【裁判案由】    聲明異議
【裁判全文】
臺灣高等法院臺中分院交通事件裁定     98年度交抗字第844號
抗  告  人
即受處分人  保利交通有限公司
法定代理人  王淑貞
上列抗告人因違反道路交通管理處罰條例案件，不服臺灣彰化地
方法院中華民國98年6月29日所為裁定（98年度交聲更字第5～79
4號）提起抗告，本院裁定如下：
    主  文
抗告駁回。
    理  由
一、本件抗告意旨略以：
  (一)按道路交通管理處罰條例第27條於民國75年5月21 日修正，
    將受罰之對象，由原來之汽車所有人擴增為駕駛人，無非係
    以汽車違規未依規定繳納通行費，有時並不一定由員警攔下
    而得確知駕駛人係何人，尤是是逕由違規照相舉發之情形更
    甚，故而只得依違規車輛之車號查知其車主，而處罰其車主
    ，但交通違規處罰目的，係在糾正汽車駕駛人違規之偏差行
    為，使其知所警惕，以達使其日後均能遵守交通規則而確保
    行車安全之目的，若車輛有違規之情事，而得確知違規之行
    為人，應以處罰該違規行為人，始符合處罰違規以改進交通
    秩序之立法目的。故本件違規事實裁罰對象應係汽車駕駛人
    之張勝松而非汽車所有人（法律上）之抗告人即受處分人保
    利交通有限公司（下稱抗告人）。原裁定法院以裁罰機關可
    依憑其行政裁量權、自由心證，而決定裁罰汽車所有人或駕
    駛人，其決定裁罰抗告人，實顯違背道路交通管理處罰條例
    第27條於75年修正增列駕駛人為裁罰對象之立法目的與理由
    ，而為違誤。
  (二)再按於有法規競合與法條競合之情形，如何適用法律，有所
    謂之「特別法優於普通法」、「特別規定優於普通規定」之
    原則。汽車行駛於高速公路而未依規定繳納通行費之情形，
    道路交通管理處罰條例第33條為特別規定，而同條例第27條
    則為普通規定，應優先適用上開條例第33條之規定而無適用
    同條例第27條之餘地，本件系爭車輛係行駛於國道高速公路
    卻未依規定繳納通行費，故應適用上開條例第33條之規定，
    處罰之對象為汽車駕駛人而非汽車所有人。原裁定法院未詳
    析上情，遽爾維持原處分機關所為對汽車所有人之裁罰，顯
    為違誤。
  (三)依抗告人與張勝松所訂立之「汽車貨運業接受個別經營者（
    寄行）委託服務契約書」第 1條之約定，抗告人僅係受張勝
    松之託依公路法第55條之規定，代張勝松辦理其違規罰鍰之
    繳納而已，並非約定由抗告人負違規罰鍰繳納之責。因本件
    違規罰鍰之數額十分龐大，抗告人實無力代繳，故而抗告人
    於接獲遠通公司所製發之補繳通行費通知單時，立即將之轉
    交張勝松，請其依限繳納，張勝松亦當場向抗告人保證其會
    依法處理，於此情況下，抗告人所應盡管理監督之責實已盡
    到，於情、於理抗告人應無可歸責之原因。
  (四)綜合上述，原裁定實為違誤，為此提起抗告，請求本院撤銷
    臺灣彰化地方法院98年交聲更字第5～794號交通事件裁定，
    更為合法之裁定，而准予聲明異議等語。
二、按汽車行駛於應繳費之公路、橋樑、隧道或輪渡，不依規定
    繳費者，處汽車所有人或駕駛人新臺幣（下同） 3,000元以
    6,000 元以下罰鍰，並追繳欠費；汽車行駛於高速公路、快
    速公路或設站管制之道路，有其他違反管制規定之行為，處
    駕駛人600元以上1,200元以下罰鍰，道路交通管理處罰條例
    第27條第1項、第33條第3項分別定有明文。再按交通部臺灣
    區○道○○○路局為辦理電子收費申裝及欠費追繳作業，依
    據「公路通行費徵收管理辦法」（以下簡稱本辦法）相關規
    定訂定「交通部臺灣區○道○○○路局電子收費申裝及欠費
    追繳作業注意事項」（以下簡稱注意事項）；依本辦法第15
    條規定，用路人不依規定繳費者，營運單位應依用路人不同
    之欠費行為，依本局（指高速公路局）查明之車籍資料，製
    發「補繳通行費及作業處理費通知單」，追繳通行費並加收
    作業處理費用；用路人應於通知單所列之繳費期限內完成補
    繳程序，逾期未繳納則移送相關警察單位依法處理，注意事
    項第1條、第 13條第1項、第17條第3項亦分別定有明文。又
    「行經高速公路收費站未依規定繳費，當可援依道路交通管
    理處罰條例第 27條第1項之規定處罰，並無疑義；另針對行
    經高速公路收費站未依高速公路及快速公路交通管制規則第
    23條規定及相關標誌標線指示行駛過站者，如非電子收費使
    用者行駛電子收費車道或未持用回數票行駛回數票專用道等
    ，則依道路交通管理處罰條例第 33條第3項規定處罰，業已
    明確於違反道路交通管理事件統一裁罰基準表規定備註說明
    。惟汽車行經收費站未依指示車道過站而續有未依規定繳費
    之行為，當另有前揭說明同條例第27條規定處罰之適用」，
    亦經交通部於 95年9月21日以交路字第0950009048號函釋在
    案。故行經高速公路收費站未依高速公路及快速公路交通管
    制規則第23條規定及相關標誌標線指示行駛過站者，例如：
    非電子收費使用者行駛電子收費車道或未持用回數票行駛回
    數票專用道等情形，應依道路交通管理處罰條例第 33條第3
    項之規定，處駕駛人600元以上1,200元以下之罰鍰；若經通
    知補繳而續有未依規定繳費之行為，另有同條例第27條規定
    處罰之適用，合先敘明。
三、經查：
  (一)本件抗告人所有之系爭車輛，先後於如附件所示時間，行經
    附件所示之國道收費站電子收費車道，因該車所裝設之 E通
    機電子收費晶片卡餘額不足，致均扣款失敗，旋經承攬該電
    子收費業務之遠通電收股份有限公司（下稱遠通公司）製發
    補繳通行費通知單，通知該車輛所有人即抗告人於附件所示
    之指定繳款截止日前補繳各筆欠費，惟抗告人收受送達屆期
    仍未依限補繳等情，為抗告人代理人林仁鴻於97年12月17日
    原審訊問時自承「（問：是否都有收到遠通公司補繳通行費
    通知單？）有，每半個月就收到一次補費通知單。」、「（
    問：是否有依補費通知單上的繳款期限繳款？）我們只是通
    知車主去繳款，我們並沒有去繳款。」等語在卷（見原審98
    年度交聲字第2217至2316號卷第119頁），並有遠通公司 98
    年5 月20日總發字第09800476號函附通知單範本、車行通行
    紀錄、該公司寄送之掛號信件號碼與寄件日期之光碟 1片（
    見原審98年度交聲更字第5至794號卷第209頁）及98年6月12
    日總發字第09800584號函附交寄日期及掛號號碼清單（見同
    上原審卷第214至239頁）可稽。至遠通公司雖表示該公司係
    委由郵局掛號寄送通知，自己內部並不會留存相關之收受證
    明，是在有問題時才會另向郵局查詢等語（見同上原審卷第
    240 頁電話紀錄表），而依中華郵政股份有限公司彰化郵局
    98年6月19日彰郵字第0980200179號函則表示遠通公司於 97
    年2月至5月交寄車號777-JE補通知單掛號函件送達情形，因
    已逾查詢期限，相關資料業經銷毀，無法查得等語（見同上
    原審卷第 241頁），然抗告人代理人林仁鴻於原審訊問時既
    已明確陳述有收到遠通公司補繳通行費通知單等語；再參以
    本件 790件舉發違反道路交通管事件通知單內容均記載有違
    規事實及遠通公司通知繳費期間乙情（見同上原審卷第11頁
    至 208頁），堪認遠通公司應有製發「補繳通行費及作業處
    理費通知單」，並已送達抗告人。又抗告人於收受遠通公司
    製發之「補繳通行費及作業處理費通知單」，並未依限補繳
    ，業經舉發機關以抗告人有違反道路交通管理處罰條例第27
    條第 1項規定之行為製單，已將舉發通知單送達抗告人收受
    乙情，亦有交通部臺灣區○道○○○路局 98年4月23日業字
    第0980012902號函附交通違規舉發通知單及送達證書影本附
    卷為憑（見同上原審卷第 10頁至第208頁）。是抗告人於舉
    發違反道路交通管理事件通知單上所載之應到案日期既未申
    訴，亦未自動繳費，原處分機關自得以裁決書就抗告人違反
    道路交通管理處罰條例規定之行為加以裁處罰鍰。
  (二)抗告意旨雖主張道路交通管理處罰條例第27條於75年5月 21
    日修正，將受罰之對象由原來之汽車所有人擴增為駕駛人，
    故本件違規事實裁罰對象應係汽車駕駛人之張勝松而非汽車
    所有人之抗告人云云。惟按道路交通管理處罰條例第89條前
    段、道路交通案件處理辦法第 4條均規定：法院受理有關交
    通事件，準用刑事訴訟法之規定。據此可知，交通案件與刑
    事訴訟案件於性質上有相通之處。又按刑事訴訟法第 161條
    第 1項規定就證明被告犯罪一事，檢察官應負舉證責任，並
    指出證明方法。依道路交通管理處罰條例第89條前段準用上
    開規定結果，本件抗告人是否有違反道路交通管理處罰條例
    所定之違規行為，原處分機關應證明之。倘不能證明時，基
    於罪疑唯輕（或稱有疑唯利被告）原則，法院應諭知撤銷處
    分之裁定。然立法者亦考量關於證明汽車所有人是否即為違
    規行為人有事實上之困難，且交通違規案件性質上亦非犯罪
    案件，故於道路交通管理處罰條例第 85條第1項規定「本條
    例之處罰，受舉發違反道路交通管理事件之受處罰人，認為
    受舉發之違規行為應歸責他人者，應於舉發違反道路交通管
    理事件通知單應到案日期前，檢附相關證據及應歸責人相關
    證明文件，向處罰機關告知應歸責人，處罰機關應即另行通
    知應歸責人到案依法處理。逾期未依規定辦理者，仍依本條
    例各該違反條款規定處罰。」此規定雖將舉證責任轉換至受
    處罰人，受處罰人若已舉證說明實際另有可歸責之人，自不
    得再歸責受處罰人。惟倘受處罰人未於舉發違反道路交通管
    理事件通知單應到案日期前，檢附相關證據及應歸責人相關
    證明文件，向處分機關告知真正應歸責之人為何，則依上開
    規定仍應依各該違反條款處罰。據此，本件抗告人逾期未善
    盡告知責任，自應依道路交通管理處罰條例第 27條第1項規
    定處罰。
  (三)抗告意旨另謂：汽車行駛於高速公路而未依規定繳納通行費
    之情形，道路交通管理處罰條例第33條為特別規定，而同條
    例第27條則為普通規定，應優先適用上開條例第33條之規定
    云云。然按所謂「特別規定優先於普通規定」，乃指就同一
    行為人之同一行為，符合多數規定之構成要件，且此多數規
    定在構成要件要素上具有包含關係而言。就「汽車行駛不依
    規定繳費」之行為，道路交通管理處罰條例第 27條第1項規
    定：「汽車行駛於應繳費之公路、橋樑、隧道或輪渡，不依
    規定繳費者，處汽車所有人或駕駛人新台幣3,000元以上6,0
    00元以下罰鍰，並追繳欠費。」同條例第 33條第1項係規定
    ：「汽車行駛於高速公路、快速道路或設站管制之道路，不
    遵使用限制，禁止、行車管制及管理事項之管制規則而有下
    列行為者，處汽車駕駛人新台幣3,000元以上6,000元以下罰
    鍰：... 十二不繳交通行費闖越收費站....。」兩相比較後，
    可知受處罰者若為汽車駕駛人時，道路交通管理處罰條例第
    33條第1項之構成要件要素確實較同條例第27條第1項具體，
    可認為係特別規定；然受處罰者若為汽車所有人者，道路交
    通管理處罰條例第 33條第1項之效力並不及之，此刻，即不
    存在特別規定與普通規定之關係。因此本案抗告人係汽車所
    有人而非汽車駕駛人，僅該當道路交通管理處罰條例第27條
    第1項規定，不該當道路交通管理處罰條例第33條第1項第12
    款規定，故不生特別規定優先普通規定之關係甚明。
  (四)復按稱信託者，謂委託人將財產權移轉或為其他處分，使受
    託人依信託本旨，為受益人之利益或為特定之目的，管理或
    處分信託財產之關係」，信託法第 1條定有明文。而汽車運
    輸業所稱之「靠行」，係指汽車所有人為達營業之目的，將
    汽車所有權移轉於車行之雙方行為。在靠行制度下，車輛駕
    駛人為營業之經濟上目的，將車輛在監理機關登記為車行所
    有，其登記之行為實已超過營業之經濟上目的，故其為信託
    行為之一種（參照最高法院85年度臺上字第2962號民事判決
    要旨）。是依信託行為之本質，在信託關係終止並將信託財
    產（即汽車）移轉於信託人之前，應認受託人為信託財產法
    律上之所有權人。且於汽車運輸業之經營情形，車行既為基
    於信託法律關係取得靠行車輛所有權之受託人，則依公路法
    第79條授權所訂定之汽車運輸業管理規則第 19條第1項規定
    ，汽車運輸業對所屬車輛、駕駛人及僱用之從業人員應負管
    理責任，自不能免除對所屬車輛駕駛人管理監督之責任。末
    按所謂之行政罰，乃在一般行政法法律關係內，對違反行政
    義務之人民，原則上由行政機關，依法律或自治條例之規定
    ，所科處之制裁。因此，違反行政義務之人不得以其與案外
    人之私法契約，作為己身卸責事由。本件汽車駕駛人為案外
    人張勝松，張勝松固應為其行為負擔責任，抗告人可於繳清
    罰鍰後，依抗告人與張勝松之內部契約求償之。惟此內部契
    約並不得作為抗告人拒絕繳納其罰鍰義務之卸責事由。再者
    ，抗告人一再主張已盡管理監督之責云云，然本案違反道路
    交通管理事件裁決書多達 790份，縱使抗告人最初信賴張勝
    松會自行補繳通行費之說詞，然本案補繳通知單、違反道路
    交通管理事件通知單，甚至違反道路交通管理事件裁決書不
    斷送達抗告人之際，抗告人仍未主動依規定檢附相關證據及
    應歸責人相關證明文件，向處罰機關說明應歸責之人，實難
    謂其已盡管理監督之責。
  (五)綜上所述，抗告人提起本件抗告，並無理由，應予駁回。
據上論結，應依道路交通管理處罰條例第89條前段，道路交通案
件處理辦法第26條，刑事訴訟法第412條，裁定如主文。
中    華    民    國    98    年    8     月    18    日
            刑事第八庭  審判長法  官  羅  得  村
                              法  官  劉  榮  服
                              法  官  張  靜  琪
上列正本證明與原本無異。
不得再抗告。
                              書記官  陳  俞  豪
中    華    民    國    98    年    8     月    18    日


司法院資訊處製作；財團法人民間司法改革基金會備份。
